【裁判字號】    89,家上,167
【裁判日期】    900404
【裁判案由】    確認婚姻無效
【裁判全文】
臺灣高等法院高雄分院民事判決  八十九年度家上字第一六七號
      上  訴  人  乙○○
      訴訟代理人  吳春生律師
      被上訴人    甲○○      .
      訴訟代理人  朱立人律師
右當事人間確認婚姻無效事件，上訴人對於中華民國八十九年九月二十一日臺灣高雄
地方法院八十九年度家訴字第八五號第一審判決提起上訴，本院判決如左：
      主      文
上訴駁回。
第二審訴訟費用由上訴人負擔。
      事      實
甲、上訴人方面：
一、聲明：求為判決：
（一）原判決廢棄。
（二）確認上訴人與被上訴人之婚姻無效。
（三）第一、二審訴訟費用由被上訴人負擔。
二、陳述：除引用與原審判決書記載相同者外，另補稱：
（一）迎娶過程中，有無放鞭炮及放音樂之事實：
      上訴人否認之，蓋以兩造既選定在凌晨三、四時舉行，目的係在避免張揚，豈
      有再放音樂及燃放小排炮之必要，況以證人曾戴嬌於原審證稱有放音樂，但車
      子外面未裝設擴音機，故只有車內聽得到，但未放鞭炮，且當日迎娶上訴人過
      程中既僅有被上訴人、曾戴嬌、及司機曾其男三人，則被上訴人即為新郎倌且
      須照顧上訴人，依習俗當不可能自己放鞭炮，而曾戴嬌為媒婆身分且係一老婦
      人亦同，另曾其男係司機怎可能一面開車，一面放鞭炮？
（二）到被上訴人家中，有無舉行結婚儀式之事實：
      上訴人則主張到被上訴人家中後並無任何活動，上訴人否認之理由為  (ａ)當
      日係凌晨三、四點，上訴人尚且已大腹便便，到被上訴人家後只有媒婆曾戴嬌
      及被上訴人家人在場，司機曾其男亦於到達後旋即離去。(ｂ)證人曾戴嬌亦於
      原審結證供稱「凌晨三、四點入房，未有過火，因為乙○○已懷孕不能過火，
      未喝茶，也未請人喝喜酒，家人只有被上訴人父母及兄弟，其餘的人未看到」
      足見上訴人既已大腹便便，依民間忌諱，實不宜再舉行儀式，而被上訴人亦僅
      有其家人在場，此外，別無他人  (ｃ)證人何擇龍為被上訴人之母舅，依民間
      習俗觀念，外甥結婚，母舅必到場，但何擇龍亦於原審證稱「十二月四日結婚
      那天我未去他家」。
（三）七十九年一月十四日被上訴人胞兄李仁益結婚當日，兩造有無補辦結婚儀式或
      補請親友之事實：
      此部分被上訴人主張兩造有合併宴請親友，且拍照即係補辦結婚儀式，惟上訴
      人否認之，其理由為  (ａ)是日倘兩造有合併宴請親友，則上訴人即屬結婚之
      當事人，為當日宴客之主角，自當穿著新娘禮服示眾，但上訴人僅穿著一般衣
      服  (ｂ)依被上訴人所提出之當日家族合照，上訴人係站在後排親友間，而未
      與當日之新人併列，足證應非當日之主角。(ｃ)上訴人既已為被上訴人之家族
      ，參與幫忙宴會並與家族合照，不能解為即係補請親友。(ｄ)若係上訴人補宴
      親友，衡情自在喜帖上載明，但被上訴人迄未提出喜帖以實其說。(ｅ)當日上
      訴人之父僅係以親家身分前往與會，此外別無上訴人其他家人或親友前往，與
      習俗不符。(ｆ)當日上訴人等既未對外宣布公開結婚，自難解為此即結婚之公
      開儀式。
（四）當日之所以特別選在凌晨三、四點舉行，其目的乃因上訴人已大腹便便，不欲
      人知之故，亦即本意上即不欲使其結婚之事實公開，以免鄰人物議，故當日結
      婚過程充其量亦得使特定之人（即被上訴人家人及其所特別指定幫忙之媒婆、
      司機）得以聞見而已，而非「一般人」所得共聞共見，況以其僅有簡略的迎娶
      過程，亦不得認係結婚儀式，尤難認已符合公開要件。
三、證據：除援用原審之證據方法外，另聲請訊問證人張武吉。
乙、被上訴人方面：
一、聲明：求為判決如主文所示。
二、陳述：除引用與原審判決書記載相同者外，另補稱：
（一）本案之結婚確有公開之儀式及兩人以上之証人：
      按上訴人一再爭執被上訴人於七十七年十二月四日迎娶當日無公開之儀式而認
      結婚無效云云，惟民法第九百八十二條所謂結婚應有公開之儀式，係指結婚之
      當事人應行定式之禮儀，使不特定人得以共聞共見認識其為結婚者而言，所謂
      二人以上之證人，祇須有行為能力在場親見而願證明者為已足，不以證婚人為
      限，最高法院五十一年度台上字第五五一號判列可資參照；被上訴人於七十七
      年十二月四日之結婚當日，已攜同媒人曾戴嬌由司機即曾其男開車至上訴人家
      中迎娶返回被上訴人家中，且有曾戴嬌、曾其男及被上訴人之親友等人在場，
      則迎娶過程中並未秘密進行或禁止他人觀看，自已符合使不特定人得以共聞共
      見，認識其結婚及二名以上證人之要件，雖結婚當日因係於凌晨三、四點，一
      般人均尚在睡眠中，惟只要有使一般人得以共見共聞之狀態即可見實際上是否
      有人見聞並非所問，參諸前述法條規定及說明，被上訴人於迎娶當日已有符合
      公開儀式及二人以上之證人之要件，應無庸疑。
（二）況依上訴人之父張武吉之証言謂：「．．．男方當時來的有三人，一人開車，
      媒人跟新郎，迎娶當時我家有我們夫妻，加上我小孩（二男二女），一共六人
      ，當天沒有鄰居起來看熱鬧，但如果有起來是可以看到等語，顯見七十七年十
      二月四日結婚迎娶當日確有公開之儀式，處於足使一般人得以共聞共見之狀態
      ，且有二個以上之成年証人足以為証，應無庸疑。証人蔡青聰之証言：「新娘
      入門時我有看到，他們到大廳拜祖先，有放鞭炮，至於是否有放音樂我則忘了
      ，迎娶當時除了他們家人外，還有外人，但多少人、什麼人我不記得了」；証
      人黃淨堯之証言：「．．．在那天早上四、五點就去幫忙搬傢俱等東西，新娘
      入門時有看到，有放小排炮及放手提音樂」。顯見結婚當日確有公開之儀式並
      有兩人以上之証人足已為証，結婚之形式要件並無任何欠缺。
三、證據：援用原審之證據方法，並提出照片二張、聲請訊問證人蔡青聰、黃淨堯。
      理      由
一、本件上訴人起訴主張：本件兩造之結婚不論係七十七年十二月四日、七十八年三
    月八日抑或七十九年一月四日，均無公開儀式及二人以上之證人，而我國民法第
    九百八十二條第一項規定：「結婚，應有公開儀式及二人以上之證人」，違背此
    項結婚方式者，依同法第九百八十八條規定，該婚姻無效，爰依據前述法條規定
    ，訴請判決確認兩造之婚姻無效等情。
二、被上訴人則以：民法第九百八十二條所謂公開儀式，指結婚當事人應行定式之禮
    儀，儀式則不限於宗教之儀式，即習俗之儀式亦可，而所謂公開者，係指不特定
    人得以共見共聞認識其結婚者而言，本件被上訴人已於七十七年十二月四日遵行
    台灣習俗以公開之儀式將上訴人迎娶進門，當時處於足使一般人得以共聞共見之
    狀態，且有二個以上之成年証人為証，七十八年三月八日完成結婚之登記，婚姻
    自屬有效成立等語資為抗辯。
三、查上訴人主張前開兩造之結婚，不論係於七十七年十二月四日、七十八年三月八
    日抑或七十九年一月四日，均無公開儀式及二人以上之證人之事實，據其提出結
    婚證書影本一紙為證，但被上訴人則抗辯於七十七年十二月四日有以公開儀式將
    上訴人迎娶進門，並無上訴人所指結婚未舉行公開之儀式，無二人以上證人之情
    事存在等語。按民法第九百八十二條規定所謂「結婚應有公開之儀式」，乃指結
    婚之當事人應行定式之禮儀，使不特定人得以共聞共見認識其為結婚者而言；而
    所謂「二人以上之證人」，衹須有行為能力在場親見而願證明者為已足，不以證
    婚人為限（最高法院五十一年度台上字第五五一號判例參照）。是所謂公開儀式
    ，只須結婚當事人舉行定式之禮儀，使不特定人得以共見共聞，認識其為結婚為
    已足，至於當時舖排穿載為何，在非所問，又所行之儀式，無論舊俗新式，衹須
    依當地之習俗為之即可，並不以其舉行之地點係在私人住宅抑酒樓餐廳，或在門
    口有無張燈結綵而有所區別。經查，據證人即媒婆曾戴嬌於原審結證稱：「在七
    十七年十二月四日凌晨三、四點，由司機曾其男載我及甲○○三人一起至上訴人
    家中迎娶‧‧‧那天沒有放鞭炮，亦未奉茶，也沒請人喝喜酒，家中只有被上訴
    人之父母及兄弟」、「（迎娶時有鄰居看到嗎？）沒有，當天是凌晨三、四點，
    鄰居都還在睡覺」等語；證人曾其男亦證稱：「迎娶那天有放音樂及鞭炮，但未
    奉茶，．．．而因為被上訴人祖母過世未滿百日，且上訴人懷孕故不能張燈結綵
    」等語；雖此二證人就是否有放鞭炮之事實，所述並不一致，惟七十七年十二月
    四日兩造結婚當日，距今已十餘年，記憶有所模糊無法就每件事均印象深刻，本
    為情理之常，自不能僅因證人間就結婚當日是否有放鞭炮一事證述有所出入，即
    認其等證言不足採。再依證人即被上訴人之鄰居、上訴人之同學之蔡青聰、黃淨
    堯二人，於本院分別證稱在被上訴人迎娶上訴人當日早上四、五點有到被上訴人
    家幫忙搬傢俱等結婚物品等語（見本院卷第五八、五九頁）；及證人即上訴人之
    父張武吉證稱：「男方當時來的有三人，一人開車、媒人、新郎，我們家有我們
    夫妻，加上我小孩二男二女共六人」、「我的房子是最後一間，路兩旁都有房子
    」、「當天沒有鄰居起來看熱鬧，但如果鄰居有起來是可以看到」等語（見本院
    卷第四八、四九頁）。綜據前開各證人之證詞，應可確定者，即被上訴人於七十
    七年十二月四日當日前去迎娶上訴人時，雖係於凌晨三、四點一般人仍在睡眠時
    ，且亦無宴請親友，張燈結綵或放音樂及鞭炮等一般台灣民間習俗之結婚方式，
    但被上訴人已攜同媒人曾戴嬌由司機即曾其男開車至上訴人家中迎娶返回被上訴
    人家中，且有曾戴嬌、曾其男及被上訴人之親友等人在場，則迎娶過程中並未秘
    密進行或禁止他人觀看，左右鄰居仍可見聞，應已符合使不特定人得以共聞共見
    認識其結婚之狀態及已有二名以上證人之結婚要件，揆之前開規定及說明，被上
    訴人於迎娶當日已有符合公開儀式及二人以上之證人之要件，應可認定。上訴人
    徒以迎娶是在凌晨三、四點，並無鄰居起來觀看，亦無施放鞭炮及音樂，亦無宴
    客等情主張兩造結婚並無公開儀式為無效云云，尚無可採。
四、綜據上述，被上訴人於七十七年十二月四日迎娶上訴人當日，既有處於使一般人
    得以共見共聞之狀態而有公開之儀式，且迎、娶現場亦均有二人以上之證人參加
    ，已符合民法第九百八十二條第一項所規定公開儀式及二人以上證人之結婚要件
    ，兩造間之婚姻應已有效成立。則上訴人主張兩造間之結婚，未具備前述要件為
    無效，訴請確認兩造間婚姻無效，自無理由。原審據此為上訴人敗訴之判決，並
    無違誤，上訴意旨求予廢棄改判，非有理由，應予駁回。至兩造其餘攻擊防禦之
    方法，於判決之基礎不生影響，不予一一論述，併此敘明。
五、據上論結：本件上訴為無理由，合依民事訴訟法第四百四十九條第一項、第七十
    八條判決如主文。
中      華      民      國    九十      年      四      月      四      日
                                      臺灣高等法院高雄分院民事第五庭
~B1審判長法官  蔡明宛
~B2法      官  黃科瑜
~B3法      官  林健彥
右為正本係照原本作成。
如對本判決上訴，須於判決送達後二十日內向本院提出上訴狀，其未表明上訴理由者
，應於上訴後二十日內向本院提出上訴理由書（均須按他造當事人之人數附繕本）。
上訴時應提出委任律師或具有律師資格之人之委任狀，並依附註條文規定辦理。
中      華      民      國    九十      年    四      月        六    日
~B法院書記官  廖素珍
附註：
民事訴訟法第四百六十六條之一：
對於第二審判決上訴，上訴人應委任律師為訴訟代理人，但上訴人或其法定代理人具
有律師資格者，不在此限。
上訴人之配偶、三親等內之血親、二親等內之姻親，或上訴人為法人、中央或地方機
關時，其所屬專任人員具有律師資格並經法院認為適當者，亦得為第三審訴訟代理人。
第一項但書及第二項情形，應於提起上訴或委任時釋明之。
                                                                        Ｋ


司法院資訊處製作；財團法人民間司法改革基金會備份。
